臺灣臺北地方法院民事判決　　　　　　　95年度訴字第7747號
原　　　告　丁○○
訴訟代理人　陳麗雯律師
　　　　　　　　　　　　樓
被　　　告　丙○○
被　　　告　甲○○
被　　　告　乙　○
前列三人共同
訴訟代理人　李學權律師
　　　　　　　　　　　　之1
上列當事人間請求返還合夥出資事件，本院於九十六年四月十日
言詞辯論終結，判決如下：
    主  文
原告之訴及假執行之聲請均駁回。
訴訟費用由原告負擔。
    事實及理由
一、原告方面：
  (1)民國86年8月5日，被告丙○○、乙○以及甲○○三人，以其
    擁有陶木製造防火建材之新技術，經由介紹人戊○○邀請原
    告投資其防火建材技術，雙方並簽署投資合作協議書（原證
    一，卷p-68），約定由被告提供發明新技術，原告除提供廠
    房、土地供設廠外，並提供伍佰萬元與被告，作為籌備基金
    。此外，雙方並約定，被告應負責提供之座落於台北縣土城
    市清水坑之六筆土地作為自有資金之來源，由原告協助以該
    等土地向金融機構辦理貸款及開發（原證一協議書第二條）
    。雙方簽定合作協議書後，原告於簽約當日即提供伍佰萬元
    予被告收執，且於簽約後提供位於桃園平鎮之原華升鋼鐵股
    份有限公司廠房，供被告試產使用，惟被告一再拖延拒絕進
    駐。
  (2)為協助被告開發其家族所有土地以籌集其自有資金，因此於
    86年08月20日再由原告擔任負責人之上大營造事業股份有限
    公司（以下簡稱「上大營造」），華升上大建設公司（以下
    簡稱「華升建設」）與被告三人及江趙碧玉等共四人，就上
    開六筆土地及同地段六四四之一、六四三之三、六四五之一
    地號共九筆土地，簽定「土城市冷水坑山坡地合作開發契約
    書」（原證三，卷p-74）。依照此土地開發契約書之約定，
    被告等應於翌日備齊開發九筆土地證件，會同上大營造及華
    升建設辦理清償第一順位債權人中和農會之利息，及辦理塗
    銷第二、三、四順位之債務及地上權，並將上開土地設定第
    二順位抵押權予上大營造與華升建設，以為被告履約之保證
    。惟因被告等遲遲無法備齊土地相關文件，故土地之開發至
    今仍無法進行。
  (3)兩造雙方之合作投資關係迄今均無進展，考量雙方之陶木建
    材共同生產案已無投資實益，故原告早於90年8月1日已委請
    林明正律師致函被告等請其出面解決，惟未見被告等回應，
    復於95年01月10日、18日、27日以存證信函通知被告將於二
    個月後退夥，同時請求被告出面辦理結算並返還出資，惟仍
    未蒙被告等人置理。為此爰依合夥之法律關係消滅，請求返
    還合夥出資。
    故聲明：（先位）被告等應給付原告新台幣伍佰萬元，及自
    本狀繕本送達日至清償日止，按年息百分之五計算之利息。
    （後位）若認前聲明無理由者，請求鈞院就合夥財產為結算
    ；被告並應將原告應得結算金額給付原告（本句為追加）。
    受有利之判決，原告願供擔保，請准予宣告假執行。
  (4)程序上，系爭「合夥」尚未選定代表人或管理人，亦尚無一
    定組織、章程、名稱、營業所等要件存在，故無「當事人能
    力」，不可為訴訟關係主體，本案應以原告以外之「他合夥
    人全體」列為被告，方屬當事人適格。
  (5)對被告抗辯之陳述：
    被告參加APEC會議期間，原告並無透過戊○○轉告原告說
      不做，而是簽約後，被告等爭執於股權比例等原因而藉故
      不做。
    本案合夥事務為合作生產陶木防火建材，與土地開發並無
      關係。
    土地開發契約為被告等先違約，未提供所有土地之所有權
      狀或其他必要文件，致無法繼續進行，該等五百萬元為籌
      設基金，非「訂金」。
    被告丙○○之父親（即被告乙○）乃實際決策者，其強勢
      意見左右合夥協議，原告並無法強迫被告等履約。
二、被告方面：
  (1)交付被告之四百萬元（原證一，第四條載明五百萬元，旦實
    際僅四百萬元，依原證廿四及原證十二，原告交付僅四百萬
    ，並非五百萬），最後係約定合併為四千萬元（原證三，第
    三條），由原告提供，充當清償被告抵押債務之用；原告未
    履行清償土地開發之抵押債務，被告依約沒收。
    依原證三第三條，明定原告應於簽約翌日即八六年八月二
      十一日會同被告清償被告之抵押債務。原告未履約，且是
      故意違約不撥款，依同約第十二條，被告自得依約沒收，
      原告無權請求返還。
    另依證人賴煌祺證詞，確實有將九筆證件交付予原告之弟
      。退而言之，縱使如原告所辯，即使當時僅交付六筆證件
      ，惟比對原證一第二條、原證卌公證租約第一條與原證三
      第一條，面積相比，其他三筆僅占九筆不到百分之一，故
      該三筆並非主要，係事後原證三合約增補；而此證件並非
      要融資原證三第三條之四千萬元，而是第四條之三億元；
      故不可能於簽約翌日交付，即可貸得三億元。從而簽約翌
      日，即使未及時提出此三筆證件，並未違反原證三第三條
      約定意旨。
    原證三簽約後，合夥停頓之前，原告並無何事證證明催告
      被告提出三筆之證件（原證三超出原證一之三筆土地），
      足以反證被告應有交付九筆證件，但事後已取回；而且兩
      造爭執並非在於被告有無提供三筆證件，而在於賴煌祺所
      證稱之三條件，即兩造所占股份、發明移轉及變更董事長
      ，雙方是否達成協議。即使土地開發與陶木合約無關，即
      使陶木合約原告有出資，但合夥事務未了，原告無權分析
      合夥財產；又以不當理由聲明退夥，請求結算，均無權返
      還合夥出資。
    聲明：原告之訴駁回。如受不利判決，被告願提供擔保，
      請准免予假執行
  (2)原告無權聲明退夥。
    陶木合夥事務未了，原告無權分析合夥財產；而以不當理
      由聲明退夥，請求結算，亦無理由。
    就原告而言，由戊○○有關原告「不想做」三種原因之證
      詞（95年12月19日筆錄，卷p164），足證係原告消極怠於
      行使職務，且原告拒絕支付四千萬元清償被告抵押債務，
      無法融資，可證明合夥停頓係原告所導致；而停頓不等於
      合意終止合夥；合夥事務未終了，自不得分析合夥財產。
    原告身為實際負責人，既不願融資又不想做，顯然不利合
      夥事務之進行，對合夥將造成莫大損失；現又要求返還所
      謂之合夥基金，雪上加霜，顯見係在不利合夥事務時期而
      故意退夥，構成合夥開除事由，其聲明退夥無正當理由，
      自無權請求結算，返還出資。
  (3)其他抗辯：
    依司法院統字七０八號解釋，刑事判決雖能參考，但民事
      判決不受其拘束；本件刑案筆錄，問及「被告是否有提相
      關資料讓你（繼續）辦理」，證人黃志偉雖證稱「一點印
      象都沒有」；惟其證詞含糊其詞，有規避之嫌；且由「土
      地開發案有無再繼續進行下去」之前段問話，亦可反證應
      係指被告取回九筆證件後，兩造或代書有無「繼續」進行
      或辦理；並非在問，簽約時，有無將約定文件交付辦理；
      就此，原告係曲解刑庭審問本意，不足採信。
    合夥並不以開立公司營運為必要；原證一合夥公司雖未成
      立，但依賴煌祺原告七樓辦公等證詞及原證十四，被告丙
      ○○向原告寫簽呈參加會議等事證，顯見已有籌設及運作
      ，且證明原告為實際負責人，故本件合夥為未經設立公司
      之合夥團體，為非法人團體，應以合夥為被告，而非以其
      他合夥人為被告（最高法院92台上1234號判決，參見調解
      卷p-25）。
    原告備位訴訟原起訴請求結算，其後追加請求應將結算金
      額給付之；對原告訴之追加部分，程序上不予同意。即使
      追加合法，原告未以合夥為被告，而以其他合夥人為被告
      ，程序上不合法。
    本件無合夥財產，無從結算，結算為無理由。
      原告支付之四百萬元，依原證一原先約定為合夥基金，但
      依原證一第三、四條，顯係作為取得被告陶木合夥基金及
      履行陶木技術合作之先決條件。該四百萬元（原證一，第
      四條載明五百萬元最後係約定合併為四千萬元（原證三，
      第三條），由原告提供，充當清償被告抵押債務之用；原
      告未履行清償土地開發之抵押債務，原告未履約，且是故
      意違約不撥款，依同約第十二條，被告自得依約沒收，原
      告無權請求返還。
三、得心證之理由（原告追加之訴，僅為結算後，請求支付，在
    程序上不甚礙訴訟之進行，應為准許）：
  (1)原證一「投資合作協議書」及原證三「土城市冷水坑山坡地
    合作開發契約書」之真正，雙方均無爭執。本件究竟是如何
    合夥？是雙方爭執重心，是首當釐清之事項。
    原證一之契約當事人為「被告丙○○、乙○以及甲○○三
      人」、「原告」，並載明原告並提供伍佰萬元與被告，作
      為籌備基金（合作生產陶木製造防火建材），且被告應負
      責提供之座落於台北縣土城市清水坑之六筆土地作為自有
      資金之來源，由原告協助以該等土地向金融機構辦理貸款
      及開發（原證一協議書第二條）。
    但原證三之契約當事人為「被告三人及江趙碧玉等共四人
      」、「原告為負責人之上大營造、華升建設」，被告就上
      開六筆土地以外，另提出同地段六四四之一、六四三之三
      、六四五之一地號共九筆土地，簽定山坡地合作開發契約
      。足以顯示原證一投資合作協議、原證三山坡地合作開發
      ，二者當事人不同、性質不同，是兩個完全獨立之契約，
      其權利義務應分別觀察。
    然而，原證三之第三條，卻將原證一原告並提供伍佰萬元
      與被告作為籌備基金，併入處理。其第三條稱：被告三人
      及江趙碧玉等共四人等應於翌日備齊開發九筆土地證件，
      會同上大營造及華升建設辦理清償第一順位債權人中和農
      會之利息，及辦理塗銷第二、三、四順位之債務及地上權
      ，本項金額為三千五百萬元，及同年八月五日已付五百萬
      元（原證一之五百萬元）並將上開土地設定第二順位抵押
      權予上大營造與華升建設，以為被告三人及江趙碧玉等共
      四人履約之保證。
      所以必上大營造與華升建設另提供三千五百萬元，辦理抵
      押權、地上權事宜，而後將原證一之五百萬元併入，設定
      第二順位抵押權予上大營造與華升建設。如果上大營造與
      華升建設未提供三千五百萬元來處理抵押權、地上權事宜
      ，則無將原證一之五百萬元併入之必要，自無設定第二順
      位抵押權之必要。該五百萬元也不會由原證一併入原證三
      之中，被告三人（未及江趙碧玉）無由主張原證三第十二
      條依約沒收之餘地。
    即使原證三第三條將原證一之五百萬元併入，然而原證三
      第三條之約定為「上大營造與華升建設另提供三千五百萬
      元，辦理抵押權、地上權事宜，而後將原證一之五百萬元
      併入」，上大營造與華升建設未提出三千五百萬元，辦理
      抵押權、地上權事宜，則原證一之五百萬元並未併入原證
      三，故本案爭執仍應以原證一之「投資合作協議書」就兩
      造之權利義務關係為釐清。
  (2)原證一之「投資合作協議書」是否為合夥？原告可否依據民
    法第689條第2項，請求退夥結算，並以金錢抵還之。
    原證一之「投資合作協議書」其契約之性質為合夥，此為
      雙方所無爭執，亦與民法第667條第1項之性質相當，就原
      證一之「投資合作協議書」認為是合夥應無疑義。
    兩造就合夥之目的、合夥之方式、資金之籌措、出資之比
      例、另公司後股權之分配均有約定，原告主張「於95年01
      月10日、18日、27日以存證信函通知被告將於二個月後退
      夥，同時請求被告出面辦理結算並返還出資，未蒙被告等
      人置理，為此爰依合夥之法律關係消滅，請求返還合夥出
      資」，原告應向何人主張退夥、向何人請求結算、向何人
      請求返還合夥出資？
    原告起訴以：系爭「合夥」尚未選定代表人或管理人，亦
      尚無一定組織、章程、名稱、營業所等要件存在，故無「
      當事人能力」，不可為訴訟關係主體，本案應以原告以外
      之「他合夥人全體」列為被告，方屬當事人適格。
      但被告抗辯：合夥並不以開立公司營運為必要；原證一合
      夥公司雖未成立，但依賴煌祺原告七樓辦公等證詞及原證
      十四，被告丙○○向原告寫簽呈參加會議等事證，顯見已
      有籌設及運作，且證明原告為實際負責人，故本件合夥為
      未經設立公司之合夥團體，為非法人團體，應以合夥為被
      告，而非以其他合夥人為被告。
    參照最高法院42年台上字第1150號判例「合夥未定有存續
      期間，合夥人聲明退夥，應於兩個月前通知他合夥人，否
      則不生退夥之效力，此觀民法第六百八十六條第一項但書
      之規定自明。」，原告主張「於95年01月10日、18日、27
      日以存證信函通知被告將於二個月後退夥」，應是合法，
      應發生退夥之效力。
      但依最高法院92年度台上字第1234號裁判所示「合夥人退
      夥時，其出資之返還，必須依民法第六百八十九條之規定
      為結算分配，亦自須就退夥時合夥財產狀況結算，於未受
      虧損之情形，始得為全部返還之請求。且其請求返還出資
      之對象應為合夥，而非他合夥人。查本件被上訴人退夥時
      ，合夥財產尚未經結算，為被上訴人所是認，被上訴人係
      以其自行結算之結果，請求上訴人返還出資額，而非請求
      法院就合夥財產結算，始就出資額請求返還，於法已有未
      洽。」，而原告之請求對象為他合夥人，而非合夥本身，
      顯見原告之請求為無理由。
四、原告之訴為無理由，請求宣告假執行，即屬不合，予以駁回
    。兩造其餘主張及攻擊防禦方法，與本件爭點無直接關係，
    不另一一審酌，就此敘明。
五、訴訟費用之分擔，依民事訴訟法第78條。
中　　華　　民　　國　　96　　年　　4 　　月　　30　　日
                  民事第五庭    法　官　陳心弘
以上正本係照原本作成
如對本判決上訴，須於判決送達後20日內向本院提出上訴狀
中　　華　　民　　國　　96　　年　　4 　　月　　30　　日
                    　　　　　　書記官　許博為
